【裁判字號】    92,上更(一),272
【裁判日期】    921127
【裁判案由】    強盜
【裁判全文】
臺灣高等法院高雄分院刑事判決                九十二年度上更(一)字第二七二號
    上  訴  人
    即  被  告  甲○○
    選      任
    辯  護  人  楊靖儀律師
                林慶雲律師
                許瑜容律師
右上訴人因強盜案件，不服臺灣高雄地方法院八十九年度訴字第二九三一號，中華民
國九十年二月七日第一審判決（起訴案號：臺灣高雄地方法院檢察署八十九年度偵字
第二五七六二號），提起上訴。判決後，經最高法院發回更審，本院判決如左：
      主  文
原判決撤銷。
甲○○意圖為自己不法之所有，攜帶兇器，以強暴至使不能抗拒，而取他人之物，未
遂，處有期徒刑參年陸月。
水果刀壹把沒收。
      事  實
一、甲○○因需負擔房屋貸款利息，經濟環境欠佳，復缺乏部分款項可供繳納其所參
    與並已得標之民間互助會死會會款，而於民國八十九年十一月十三日十八時四十
    分許，騎機車行經高雄市前金區○○○路與新盛街口處時，見高億鑽正於高雄銀
    行自動櫃員機前以提款卡提領現款，正待取款，認有機可趁，竟頓萌歹念，意圖
    為自己不法之所有，於高億鑽取得現款之際，即以先前其在高雄市○○路某不詳
    廢鐵堆所拾得他人所棄置，其刀尖甚為銳利，如以之加諸人體，客觀上足以致人
    死傷之兇器水果刀一把，自後以手環抱住高億鑽之脖子，並以上開水果刀抵住高
    億鑽之頸部，致高億鑽不能抗拒後，欲出手強取高億鑽所提領之現款新台幣（下
    同）五千元，高億鑽反抗，甲○○遂將高億鑽推到附近騎樓機車上，致現金散落
    一地，高億鑽隨即以手肘將甲○○頂開，並大聲喊叫，甲○○在驚慌之餘，旋即
    逃離現場，未能得手而強盜未遂；後經高億鑽以電話報警，經警趕赴現場，並先
    向高雄銀行調閱右揭自動櫃員機之監視錄影帶後，即於現場附近逮捕甲○○，並
    扣得甲○○所有上開用以行搶之水果刀一把。
二、案經高雄市政府警察局新興分局移送臺灣高雄地方法院檢察署檢察官偵查起訴。
      理  由
一、訊據上訴人即被告甲○○固坦承於右揭時、地持水果刀要被害人高億鑽將錢拿出
    來，惟否認係屬強盜犯行，辯稱：伊尚未抵住被害人高億鑽的脖子，被害人高億
    鑽即以手肘撞伊一下，就跑掉了，伊只是恐嚇被害人高億鑽云云。
二、惟查，右揭事實，業據被告分別於警訊及偵查時供稱：「我是於八十九年十一月
    十三日十八時四十分許騎機車持乙把水果刀，在經高雄市前金區○○○路與新盛
    街口時，發現乙位男子在高雄銀行自動提款機前提領錢時，『我就持水果刀上前
    抵住該提款之男人頸部』，喝令該人將錢拿出來．．」，「（於八十九年十一月
    十三日下午十八時四十分許，在高市○○區○○路與新盛街口，用水果刀抵住高
    億鑽，叫他錢拿出來對不對？）對。」，於原審時亦對右揭犯行坦承不諱，核與
    被害人高億鑽於警訊及原審審理時所指述被害之情節相符合，顯見被告確持水果
    刀上前抵住高億鑽之脖子，又被害人高億鑽當時反抗，被告即將之推到附近騎樓
    機車上等情，亦據被害人高億鑽於原審審理時指述明確（見原審卷第三十三頁）
    ，核與原審當庭勘驗前開高雄銀行櫃員機監視錄影帶結果「被害人高億鑽提款正
    等待取款之際，被告甲○○跑上前以手環繞高億鑽脖子，二人旋即離開錄影帶監
    視範圍」相符，有筆錄一份在卷可參（見原審卷第三十二頁），足證被告確曾將
    被害人高億鑽推離高雄銀行櫃員機監視錄影機所能攝影之範圍，而該水果刀刀尖
    甚為尖銳，已經本院勘驗明確，如以之加諸人體，客觀上足以致人死傷，雖被告
    另辯稱行搶時該水果刀有用該水果刀之塑膠刀套套住云云，但被告既係自後抵住
    高億鑽之頸部，被害人既無從得知該水果刀是否已取出刀套，而頸部又係人體之
    要害部位，且被告要取出該刀套亦甚為容易，可隨時取出使用，足認被告之行為
    已使被害人高億鑽之意思自由受到壓制，已達於無法抗拒，被告辯稱伊僅係恐嚇
    被害人而已云云，無足採信，此外，復有被告所有供本案犯罪用之水果刀一把扣
    案可憑。事證明確，被告犯行洵堪認定。
三、按強盜罪所施之強暴、脅迫行為，祇須在客觀上足以壓抑被害人之抗拒為已足，
    至被害人實際上有無抗拒，則與強盜罪之成立，不生影響，如被害人能抗拒，而
    使歹徒強取財物未能得逞，即應成立強盜未遂罪。茲本件被告以手環繞高億鑽脖
    子及持水果刀抵住高億鑽之頸部，欲強劫財物，其在客觀上已達於不能抗拒之程
    度，縱被害人高億鑽以手肘頂開被告而逃開，仍無解於被告強盜未遂之刑責。復
    按被告行為後，懲治盜匪條例已經總統於九十一年一月三十日公布廢止，並於同
    日修正公布刑法第三百三十條第一項、第三百二十八條第一項，均於同年二月一
    日生效；而修正前刑法第三百二十八條第一項之強盜罪及第三百三十條第一項之
    加重強盜罪，在懲治盜匪條例廢止前，因依法律競合應適用特別法之結果，已停
    止其效力。被告行為時在懲治盜匪條例公布廢止前，無適用修正前刑法第三百三
    十條之餘地，比較修正前後相關之條文之刑度，以修正後刑法第三百三十條第一
    項之法定刑較輕，依刑法第二條第一項前段規定，應適用修正後刑法第三百三十
    條第一項之規定論處。是核被告所為，係犯九十一年一月三十日修正後之刑法第
    三百三十條第二項、第一項加重強盜未遂罪。被告加重強盜未得財，為未遂犯，
    併依刑法第二十六條前段之規定，減輕其刑。
四、原審據以論罪科刑，固非無見。惟按被告行為時，既在懲治盜匪條例廢止前，原
    應依犯罪時法即懲治盜匪條例第五條第一項第一款、第二項論罪，原判決論以修
    正前刑法第三百三十條第二項、第一項之罪，自有未合。又原審判決後，懲治盜
    匪條例及上開刑法之規定，分別經公佈廢止或修正，原判決未及審酌，為新舊法
    律之比較及適用，亦有未洽。被告上訴意旨，仍執前詞，以被告所犯非屬強盜未
    遂云云，指摘原判決不當，雖無理由，但原判決既有上開可議之處，自仍應由本
    院將原判決撤銷改判。爰審酌被告係因經濟環境欠佳，一時失慮，方犯本件犯行
    ，又其犯罪後甚表悔意，態度良好，並在事後積極與被害人高億鑽達成和解，被
    害人高億鑽亦願原諒被告，有被害人高億鑽所出具之證明書一紙在卷可稽，及被
    告尚未劫得任何財物，所造成之損害非鉅等一切情狀，量處有期徒刑三年六月。
    扣案之水果刀一把，係被告所有供犯本罪所用之物，業據被告供明在卷，併依刑
    法第三十八條第一項第二款之規定，宣告沒收。
據上論結，應依刑事訴訟法第三百六十九條第一項前段、第三百六十四條、第二百九
十九條第一項前段，刑法第二條第一項前段、九十一年一月三十日修正後之刑法第三
百三十條第二項、第一項、第三百二十一條第一項第三款、第二十六條前段、第三十
八條第一項第二款，判決如主文。
本案經檢察官方娜蓉到庭執行職務。
中      華      民      國    九十二    年    十一      月    二十七    日
                              臺灣高等法院高雄分院刑事第九庭
                                  審判長法官  張明松
                                        法官  張盛喜
                                        法官  任森銓
右正本證明與原本無異。
如不服本判決應於收受本判決後十日內向本院提出上訴書狀，其未述上訴理由者，
並得於提起上訴後十日內向本院補提理由書狀（均須按他造當事人之人數附繕本)「
切勿逕送上級法院」。
                                      書記官  施耀程
中    華    民    國      九十二      年      十一      月     二十七   日
附錄本判決論罪科刑之法條：
九十一年一月三十日修正之刑法第三百三十條第二項、第一項
犯強盜罪而有第三百二十一條第一項各款情形之一者，處七年以上十二年以下有期徒
刑。
前項之未遂犯罰之。


司法院資訊處製作；財團法人民間司法改革基金會備份。
